【裁判字號】    97,交聲,1855
【裁判日期】    970818
【裁判案由】    聲明異議
【裁判全文】
臺灣臺中地方法院交通事件裁定        97年度交聲字第1855號
原處分機關  交通部公路總局臺中區監理所臺中市監理站
受處分  人
即異議  人  甲○○
上列受處分人因違反道路交通管理處罰條例案件，對於交通部公
路總局臺中區監理所臺中市監理站民國九十七年六月九日所為之
處分（裁監稽違字第裁六一─ＧＤ00000000號裁決書）
，聲明異議，本院裁定如下：
    主    文
原處分關於罰鍰新臺幣肆萬伍仟元部分撤銷。
前項撤銷部份，不罰。
    理    由
一、原處分機關交通部公路總局臺中區監理所臺中市監理站係以
    ：受處分人甲○○於民國九十六年五月二十一日十三時三十
    一分許，駕駛車牌號碼ＳＵＨ─五一八號輕機車，在臺中市
    中平與中清西二街路口，因酒後駕車，酒精濃度超過規定標
    準（經酒精濃度檢測：○點五八ＭＧ／Ｌ），為臺中市警察
    局第五分局水湳派出所員警當場舉發，並經該所依道路交通
    管理處罰條例第三十五條第一項第一款之規定，裁處受處分
    人罰鍰新臺幣（下同）四萬五千元，一年內禁考駕駛執照。
二、受處分人甲○○聲明異議意旨略以：伊因酒醉駕車已經臺灣
    臺中地方法院檢察署檢察官作成九十六年度速偵字第二六○
    八號緩起訴處分向財團法人勵馨社會福利事業基金會支付五
    萬元緩起訴處分金，嗣經職權送再議，經臺灣高等法院臺中
    分院檢察署檢察官九十六年度上職議字第三二五五號駁回再
    議確定，原處分機關所為罰鍰之裁決顯然與行政罰法第二十
    六條「一罪不兩罰」之規定有出入，請求撤銷罰鍰四萬五千
    元之處分等語。
三、按汽車駕駛人，駕駛汽車經測試檢定有酒精濃度超過規定標
    準之情形者，處新臺幣一萬五千元以上六萬元以下罰鍰，並
    當場移置保管該汽車及吊扣其駕駛執照一年；因而肇事致人
    受傷者，並吊扣其駕駛執照二年；致人重傷或死亡者，吊銷
    其駕駛執照，並不得再考領，道路交通管理處罰條例第三十
    五條第一項第一款固有明文。惟九十五年二月五日正式施行
    之行政罰法第二十六條規定：「一行為同時觸犯刑事法律及
    違反行政法上義務規定者，依刑事法律處罰之。但其行為應
    處以其他種類行政罰或得沒入之物而未經法院宣告沒收者，
    亦得裁處之。前項行為如經不起訴處分或為無罪、免訴、不
    受理、不付審理之裁判確定者，得依違反行政法上義務規定
    裁處之。」，該條立法理由明確揭示：「一行為同時觸犯刑
    事法律及違反行政法上義務規定時，由於刑罰與行政罰同屬
    對不法行為之制裁，而刑罰之懲罰作用較強，故依刑事法律
    處罰，即足資警惕時，實無一事二罰再處行政罰之必要。且
    刑事法律處罰，由法院依法定程序為之，較符合正當法律程
    序，應予優先適用。但罰鍰以外之沒入或其他種類行政罰，
    因兼具維護公共秩序之作用，為達行政目的，行政機關仍得
    併予裁處，故為第一項但書規定。前述行為如經檢察官為不
    起訴處分或法院為無罪、免訴、不受理或不付審理（少年事
    件）之裁判確定，行政罰之裁處即無一事二罰之疑慮，故第
    二項規定此時仍得依違反行政法上義務之規定裁處。」亦即
    一行為同時造成刑罰法律與行政秩序罰規定發生競合適用之
    關係時，基於「一事不二罰」之法理，經由立法程序確立應
    以刑罰優先為原則，避免行為人承受過度且重複之處罰其理
    益明。是以前揭行政罰法中刑事法律處罰優先且不再處以行
    政秩序罰之目的，既係因為行為人已接受刑罰而足資警惕，
    且已發生懲罰之作用，即無使行為人陷於雙重處罰之不利益
    ，則關於刑事法律處罰之範圍自應採取實質認定，凡刑事實
    體法或程序法中所規定客觀上剝奪行為人生命、自由、財產
    權利，主觀上亦因制裁之嚴厲性、痛苦性，其強度足以造成
    心理強制而間接達成矯正教化目的之處遇手段，皆應納入其
    中，而不以形式上符合刑法第三十二條至第三十四條所定主
    刑及從刑種類者為限，始與前揭法律規範之意旨相符。
四、經查：
(一)、本件受處分人甲○○對於上開酒後駕車之行為並不爭執，復
    有臺中市警察局舉發違反道路交通管理事件通知書一紙在卷
    可參，堪可認定。惟受處分人前開酒後駕車之行為，除構成
    道路交通管理處罰條例第三十五條第一項第一款之交通違規
    事由外，亦已合於刑法第一百八十五條之三服用酒類不能安
    全駕駛動力交通工具而駕駛罪之構成要件，臺灣臺中地方法
    院檢察署檢察官於斟酌受處分人之犯後態度及公共利益之維
    護後，認以緩起訴處分為適當，乃以九十六年度速偵字第二
    六○八號為緩起訴處分，並於處分書中載明緩起訴期間為二
    年，向財團法人勵馨社會福利事業基金會支付五萬元，嗣經
    職權送再議，經臺灣高等法院臺中分院檢察署檢察官以九十
    六年度上職議字第三二五五號駁回再議確定等情，有上開緩
    起訴處分書各一份在卷可稽。
(二)、依上可知，受處分人前開違反刑事法律禁止規範之犯罪事實
    既已明確，僅因檢察官採取緩起訴處分之替代性刑事處遇手
    段，未將該案逕行起訴或聲請簡易判決處刑，致其後適用之
    刑事訴訟程序有所區別，然就受處分人負有包括支付一定金
    額予檢察官指定機構在內之義務觀察，其如未能確實履行義
    務，依刑事訴訟法第二百五十三條之三第一項第三款之規定
    ，受處分人將遭受撤銷緩起訴處分之不利益；反之，倘其確
    實遵守並履行各項緩起訴條件，除非合於刑事訴訟法第二百
    六十條所定情形之一，否則受處分人即無再就同一案件遭受
    刑事訴追之虞。是以，檢察官所課以受處分人之上開負擔，
    雖非「刑罰」，但性質上可以說是實質的制裁，並且對受處
    分人之權利也造成影響，已產生實質刑罰之效果，而與不具
    任何制裁或處罰作用之不起訴處分，迥不相同（臺灣高等法
    院臺中分院九十五年度交抗字第四七七號裁定可資參照）。
    再者，行政罰法第二十六條第二項既未將緩起訴處分列舉其
    中，本於「例外規定從嚴解釋」之法理，亦不應將條文中「
    不起訴處分」之範圍，擴及於性質並非完全相同之「緩起訴
    處分」。是以法務部雖於九十五年五月二十五日曾以法律字
    第○九五○七○○三九三號函示：行政罰法第二十六條第二
    項所稱「不起訴處分」，包括「緩起訴處分」在內。惟行政
    罰法第二十六條第二項乃例外得裁處行政秩序罰之補充規定
    ，參諸該條文係將「不起訴處分」、「無罪」、「免訴」、
    「不受理」、「不付審理」等不能證明刑事被告犯罪或未曾
    使其實際接受刑罰之情形逐一臚列，顯然與該條第一項所指
    發生處罰競合之前提要件不同，故明定有該條第二項所列情
    形者，仍應依違反行政法上義務規定裁處。本件緩起訴處分
    既非不能證明行為人之犯罪事實，且有支付一定金額之實質
    處罰，自與上開行政罰法第二十六條第二項列舉之不起訴處
    分等情形迥然有別，仍無從遽為比擬而為相同之處置。如若
    不然，則刑事被告如經法院循審判程序判處罰金或得以易科
    罰金之拘役或有期徒刑，均得以援用行政法罰第二十六條第
    一項之規定，免於處以行政秩序罰之雙重不利益；至於藉由
    緩起訴處分而節省司法資源者，在基於實質懲罰目的而其財
    產權遭受剝奪之餘，卻仍需繳納一定金額之行政罰鍰，其結
    果勢必降低刑事被告接受緩起訴處分之意願，而與訂定緩起
    訴處分以替代繁複刑事審判程序之制度性機能相悖。
(三)、綜上，受處分人因駕駛汽車經測試檢定有酒精濃度超過規定
    標準部分，因另犯刑法第一百八十五條之三酒醉駕車之公共
    危險罪，並經臺灣臺中地方法院檢察署檢察官以九十六年度
    速偵字第二六○八號為緩起訴處分，嗣經職權送再議，經臺
    灣高等法院臺中分院檢察署檢察官以九十六年度上職議字第
    三二五五號駁回再議確定，依行政罰法第二十六條第一項前
    段規定，即無再依道路交通管理處罰條例第三十五條第一項
    第一款裁處行政罰鍰之餘地，受處分人就此部分聲明異議，
    非無理由，原處分就此部分應予撤銷，另由本院為受處分人
    不罰之諭知。至於原處分關於禁考駕駛執照部分，則係預防
    將來再犯危險之管制罰，而有別於前揭針對已發生違規事實
    科處罰鍰之行政秩序罰，屬行政罰法第二十六條第一項但書
    所稱之「其他種類行政罰」，原處分機關仍得依道路交通管
    理處罰條例第三十五條第一項第一款予以裁處，然受處分人
    就此部分並未聲明異議，本院自無庸審酌，併此敘明。
五、據上論斷，應依道路交通管理處罰條例第八十七條第二項，
    道路交通案件處理辦法第二十條，裁定如主文。
中    華    民    國    97    年    8     月    18    日
                        交通法庭  法  官  劉逸成
上正本證明與原本無異。
如不服本裁定，應於收受送達後五日內向本院提出抗告狀。（應
附繕本）
                                  書記官  陳青瑜
中    華    民    國    97    年    8     月    18    日


司法院資訊處製作；財團法人民間司法改革基金會備份。
